臺灣高等法院民事判決　　　　　　　　 92年度重上字第566號
上　訴　人　上全泰股份有限公司
法定代理人　乙○○
訴訟代理人　何兆龍律師
被上訴人　　大陸工程股份有限公司
法定代理人　甲○○
訴訟代理人　毛英富律師
上列當事人間請求損害賠償事件，上訴人對於中華民國92年9月1
5日臺灣臺北地方法院91年度重訴字第2219號第一審判決提起上
訴，本院於94年2月15日言詞辯論終結，判決如下：
    主  文
上訴駁回。
第二審訴訟費用由上訴人負擔。
    事實及理由
甲、程序方面：
一、按訴之變更或追加，非經他造同意，不得為之，但擴張或減
    縮應受判決事項之聲明者，不在此限，民事訴訟法第446條
    第1項及第255條第1項第3款規定，定有明文。
二、上訴人於原審主張依民法第767條、第184條第1項規定，請
    求被上訴人應將系爭路燈工程如起訴狀附表所載之物返還上
    訴人，如不能返還，則應給付上訴人19,875,474元及自起訴
    狀繕本送達翌日算之法定遲延利息，其於上訴時為訴之減縮
    ，僅依侵權行為之法律關係，請求被上訴人應給付上訴人
    19,87 5,474元及自起訴狀繕本送達翌日起算之法定遲延利
    息，依上開說明，上訴人所為訴之減縮，應予准許。
乙、實體方面：
一、上訴人起訴主張：伊與訴外人昶發營造工程有限公司（下稱
    昶發公司）間，就國立台北大學新社區區段徵收開發工程中
    之路燈工程，訂有工程合約。上訴人已履約完成，然昶發公
    司尚積欠新台幣（下同）19,875,474元之工程款未給付，系
    爭路燈工程，上訴人既未進行驗收，亦未點交，且已解除合
    約，該工程之路燈所有權仍屬於上訴人所有，為被上訴人所
    明知，卻仍與訴外人台灣土地開發信託投資股份有限公司（
    下稱台開公司）進行驗收，無權處分上訴人之所有物，侵害
    上訴人之所有權，被上訴人已無法返還上開路燈。爰依侵權
    行為之法律關係，請求被上訴人給付如訴之聲明所示。並聲
    明：(一)原判決廢棄。(二)被上訴人應給付上訴人19,875,474元
    及自起訴狀繕本送達翌日起至清償日止按年息5%計算之利息
    。(三)願供擔保請准宣告假執行。
二、被上訴人辯稱：上訴人與昶發公司間之合約，屬於製作物供
    給契約，上訴人將材料帶進場時，即已移轉所有權予昶發公
    司，否則昶發公司不會於估驗計價後給付報酬予上訴人，被
    上訴人基於與台開公司間之契約，交付系爭路燈工程，有法
    律上正當權源，並非侵害行為等語。並聲明：上訴駁回。
三、查上訴人主張：台北大學新社區區段徵收開發工程，由訴外
    人台北縣政府委託訴外人台開公司辦理土地規劃、設計、發
    包、施工，台開公司再發包予被上訴人，被上訴人再發包予
    訴外人昶發公司，昶發公司再將其中路燈工程發包予上訴人
    ，並訂有工程合約。上訴人已履約完成，被上訴人與台開公
    司並於90年6月13日完成正驗，台北縣政府並已給付工程款
    ，然昶發公司尚積欠19,875,474元之工程款未給付上訴人，
    上訴人分別於90年4月3日、同年月12日函催昶發公司清償，
    然昶發公司並未清償，上訴人於90年4月20日發函解除與昶
    發公司間之合約之事實，業經上訴人提出工程合約、工程計
    價單、支票及退票理由單、發票、存證信函為證（原審卷，
    10至17頁、外放證物），被上訴人對此亦不爭執，自堪信為
    真實。
四、上訴人主張：伊與昶發公司所簽立之工程合約，為承攬契約
    ，上訴人就系爭路燈工程並未進行驗收，所有權仍屬於上訴
    人，被上訴人明知上開工程之路燈所有權仍屬於上訴人，仍
    與台開公司進行驗收，無權處分上訴人之所有物，侵害上訴
    人之所有權，被上訴人已將無法返還如起訴狀附表所載之物
    ，故應給付上訴人19,875,474元等語，被上訴人否認之，並
    以前開情詞置辯。經查：
  (一)依上訴人與昶發公司間所定系爭路燈工程合約約定：上訴人
    之單價內容，除由昶發公司供給材料外，上訴人應自備完成
    工程之所須機具、材料，其自備材料之檢驗費亦由上訴人負
    責。按當事人之一方，應他方之定作，專以或主要以自己材
    料製作物品供給他方，而由他方給付報酬之契約，為工作物
    供給契約，此種契約究係買賣抑為承攬，應探求當事人之真
    意，如當事人之意思重在財產權之移轉，則適用買賣之規定
    ；當事人之意思如重在工作之完成，則適用承攬之規定。上
    訴人與昶發公司之系爭工程合約名為「工程承攬契約書」，
    約定昶發公司將路燈工程交由上訴人承作，該工程係國立台
    北大學新社區區段徵收開發工程之一部，上訴人係在台北縣
    政府之土地上施作路燈工程，合約第13條及第16條並有保管
    、驗收及逾期損失之約定，足見當事人間之意思，並非重在
    財產權之移轉。又系爭工程合約第5條約定：全部工程總價
    31、490、000元，第6條之付款辦法明定依據工程實際完成
    數量計價付款，並無任何以移轉財產權為付款期限之約定，
    足證系爭合約係以工作物之完成為目的，性質上為承攬契約
    。被上訴人主張應為買賣契約，並無可採。
  (二)次按報酬，於工作交付時給付之，無須交付者，應於工作完
    成時給付之，工作係分部交付，而報酬係就各部分定之者，
    應於每部分交付時，給付該部分之報酬，民法第505條定有
    明文。又動產物權之讓與，非將動產交付，不生效力，民法
    第761條第1項前段亦有明文。本件依上訴人與昶發公司所定
    工程合約約定，路燈工程之計價，每月計價二次，10日及25
    日為工地計價日，工程款於15日內交付等語。上訴人主張：
    工程總價31,851,766元，已給付11.976,292元，繳到第4期
    ，包括尾款一共有9期，第5期款的票沒有兌現，只繳到90年
    1月18日，包括材料和工程，合約內有單價等語。依上訴人
    所提債權明細表所載，上訴人已於89年7月25日、89年8 月
    25日、89年9月25日、89年10月25日、89年11月25日聲請估
    驗計價，並領取工程款支票。證人即昶發公司總經理丙○○
    到庭結證稱：「系爭路燈工程材料款高達70%或80%，安裝款
    只佔30%，所以材料進來，我就付材料款之8、9成予上訴人
    ，保留一部分之材料款，是等安裝沒問題時再付」、「應該
    作到第四次，第五次應該有完成，分成一區一區完成，做好
    再付款，按進度計價」、「已付的大部分是材料款，預估做
    到那裡，付到那裡，一區一區○○○○○路燈桿裝上去，而
    燈泡、電線還沒有安裝，所以大部分是材料款，工資只是占
    一小部分」等語（原審卷，193頁；本院卷(二)，96頁）。足
    認昶發公司與上訴人間就系爭路燈工程之付款方式，係上訴
    人分區○○路燈完成後，昶發公司即給付該完成路燈之材料
    款與工程款，而就已給付第五期款共計11.976,292元工程款
    與材料款之路燈，依上述規定，應認上訴人就已付款完畢之
    路燈，已有將其移轉所有權予昶發公司之意思表示。
  (三)至於昶發公司未給付承攬報酬部分之路燈，上訴人雖繼續完
    成至最後一期即第9期止，上訴人辯稱：其繼續施工係因不
    知道昶發公司未付款，昶發公司退票的時候其已經完工等語
    。查系爭工程雖經7次估驗計價，上訴人並領取工程款支票
    ，但第6期及以後各期之工程款支票均退票未兌現之事實，
    有上開支票及退票理由單可稽，被上訴人對此亦未加以爭執
    。證人丙○○亦到庭證稱：「昶發公司退票之後就由大陸公
    司繼續下去，以後大陸公司以監督付款的方式，大家都同意
    」、「退票以後就不敢去工地，大陸公司接手，上訴人應該
    有同意，才會繼續施工」、「支票都是開一兩個月以後的票
    ，退票但還沒有驗收，昶發公司發生財務問題，大陸公司接
    手，雙方同意才會繼續施工」等語（本院卷(二)，97至98 頁
    ）。故上訴人辯稱：其繼續施工係因不知道昶發公司未付款
    ，昶發公司退票的時候其已經完工等語，為可採信。又系爭
    路燈工程並未經昶發公司驗收乙節，業據證人丙○○到庭証
    述明確（原審卷，194頁），且為兩造所不爭。被上訴人雖
    主張：上訴人已將「產品出廠證明書」及「產品保固書」提
    供昶發公司，昶發公司再將之提供被上訴人，被上訴人將之
    提供業主台開公司，故路燈所有權非屬上訴人所有等語。上
    訴人則稱：上開保固書及證明書係施工前就要提供，是向廠
    商進貨材料的保固書，不是驗收完成的保固書，該堡固書及
    證明書正本在上訴人手中，並未交付昶發公司等語。證人丙
    ○○雖証稱：「保固書是工程完工驗收以後才給」、「保固
    書應該是安裝完成驗收以後才給，不是我們收的，是工地收
    的」等語（本院卷(二)，96頁）。惟被上訴人所提出之「產品
    出廠證明書」及「產品保固書」均係訴外人台灣日光燈股份
    有限公司於89年12月8日所出具（原審卷，166、167頁），
    上訴人主張昶發公司於90年2月18日跳票，上訴人於90年2
    月7日完成路燈工程等語，為被上訴人所不爭（本院卷(二)，
    98頁），故出具上開證書時系爭路燈工程顯未經任何人驗收
    完成，因此，證人丙○○及被上訴人稱：上開保固書係驗收
    後所出具云云，均無可採。又上開保固書及證明書均係影本
    ，被上訴人稱其已將保固書及證明書交付業主云云，惟經本
    院向台開公司及台北縣政府函調出廠證明書及保固書等資料
    ，台開公司及台北縣政府並未能提供保固書及證明書（本院
    卷(一)，185至233頁），故被上訴人稱其已將保固書及證明書
    交付業主云云，並無可採。系爭未付款之路燈既係由上訴人
    提供材料所製作完成，該路燈雖裝設於土地上，但可加以拆
    卸，並非土地之定著物乙節，為兩造所不爭，該路燈既未經
    昶發公司完成驗收程序，上訴人亦未出具保固書及證明書交
    付被上訴人，該路燈依法應屬上訴人所有。被上訴人雖主張
    系爭路燈工程已於90年6月13日經台北市政府驗收等語（本
    院卷(二)，146頁），惟上訴人與被上訴人、台開公司及台北
    縣政府間並無任何契約關係乙節，為兩造所不爭，上訴人在
    台北縣政府驗收前之90年4月間以存證信函告知昶發公司、
    被上訴人、台開公司及台北縣政府系爭路燈依法仍屬上訴人
    所有，不得違規驗收等語，有存證信函可證（原審卷，10至
    13 頁），且為兩造所不爭，故被上訴人、台開公司及台北
    縣政府均非系爭路燈之善意受讓人，不能因善意受讓而取得
    系爭路燈之所有權。因此，就未付款部分之路燈，上訴人並
    未將系爭路燈交付予昶發公司，該路燈之所有權仍屬上訴人
    所有，被上訴人雖經上訴人表示反對而仍執意將該路燈辦理
    驗收程序交付台開公司及台北縣政府，係屬故意過失侵害上
    訴人之路燈所有權，上訴人主張被上訴人應負權行為損害賠
    償責任等語，即屬可採。
  (四)上訴人另主張：昶發公司與其下包雖形式上簽立和解書，惟
    係由被上訴人給付和解金，目的係以和解書達到台開公司及
    台北縣政府合法取得所有權之保障，使被上訴人能取得工程
    款，被上訴人卻未開立支票給付上訴人，已侵害上訴人所有
    權云云。惟證人丙○○到庭結證稱：被上訴人要求昶發公司
    與小包達成協議，讓工程能圓滿達成，開債權人會議時，被
    上訴人只是旁聽，並未參與，由被上訴人以昶發公司之保留
    款直接支付予小包，昶發公司與上訴人於90年6月25日簽立
    之和解書，係就全部之工程款和解，之後有向被上訴人報備
    等語。而昶發公司之債權人會議，被上訴人並未參與，昶發
    公司係就全部工程款與小包商和解，被上訴人是以昶發公司
    之保留款付與小包商。是被上訴人雖於昶發公司退票後，接
    管工地，並將昶發公司之保留款直接支付予小包，惟小包商
    與昶發公司間、昶發公司與被上訴人間之契約關係仍各別存
    在。兩造間既無工程合約關係，上訴人以被上訴人未開立支
    票予上訴人，主張侵害上訴人所有權云云，並不足取。
  (五)被上訴人雖因將屬於上訴人之路燈辦理驗收程序而應負侵權
    行為損害賠償責任，但上訴人所得請求之賠償，仍以其實際
    所受之損害為限。上訴人雖主張：被上訴人已將無法返還如
    起訴狀附表所載之物，故應給付上訴人19,875,474元等語，
    惟上訴人為上開路燈之所有權人，被上訴人、台開公司及台
    北縣政府均非系爭路燈之善意受讓人，不能因善意受讓而取
    得系爭路燈之所有權，已如前述，該路燈現為台縣政府所有
    乙節，且為上訴人所自承（本院卷(二)，146頁），則上訴人
    仍可本於所有權之作用向該路燈之現占有人臺北縣政府請求
    返還路燈。上訴人既未主張並舉證證明其已向台北縣政府請
    求返還路燈而遭其拒絕致無法或難以返還，或有其他無法或
    難以返還情事，則其以上訴人構成侵權行為並無法返還路燈
    為由，請求被上訴人返還未能領取之工程款19,875,474 元
    及法定遲延利息，並無理由。
五、從而上訴人依侵權行為之法律關係，請求被上訴人給付上訴
    人19 19,875,474元及自起訴狀繕本送達翌日起至清償日止
    按年息5%計算之利息，為無理由，應予駁回。上訴人既受敗
    訴判決，其假執行之聲請亦失所附麗，應併予駁回。原審為
    上訴人敗訴之判決，及駁回其假執行之聲請，並無不合。上
    訴意旨指摘原判決不當，求予廢棄改判，為無理由，應予駁
    回。
六、本件事證已臻明確，兩造其餘主張與舉證，無一一論列之必
    要，併此敘明。
丙、據上論結，本件上訴為無理由，依民事訴訟法第449條第1項
    、第78條，判決如主文。
中　　華　　民　　國　　94　　年　　2　　月　　22　　日
　　　　　　　　　民事第五庭審判長法　官　林丁寶
　　　　　　　　　　　　　　      法　官  陳博享
　　　　　　　　　　　　　　      法　官  高鳳仙
正本係照原本作成。
如不服本判決，應於收受送達後二十日內向本院提出上訴書狀，
其未表明上訴理由者，應於提出上訴後二十日內向本院補提理由
書狀（均須按他造當事人之人數附繕本）上訴時應提出委任律師
或具有律師資格之人之委任狀；委任有律師資格者，另應附具律
師資格證書及釋明委任人與受任人有民事訴訟法第四百六十六條
之一第一項但書或第二項（詳附註）所定關係之釋明文書影本。
中　　華　　民　　國　　94　　年　　2 　　月　　25　　日
　　　　　　　　　　　　　　　　　書記官　黃慶霽
附註：
民事訴訟法第四百六十六條之一（第一項、第二項）：
對於第二審判決上訴，上訴人應委任律師為訴訟代理人。但上訴
人或其他法定代理人具有律師資格者，不在此限。
上訴人之配偶、三親等內之血親、二親等內之姻親，或上訴人為
法人、中央或地方機關時，其所屬專任人員具有律師資格並經法
院認為適當者，亦得為第三審訴訟代理人。
